【裁判字號】    98,簡上,4
【裁判日期】    980917
【裁判案由】    侵權行為損害賠償
【裁判全文】
臺灣澎湖地方法院民事判決               98年度簡上字第4號
上訴人即附  中央健康保險局高屏分局
帶被上訴人
法定代理人  乙○○
訴訟代理人  蔡淑媛律師
被上訴人即  甲○○
附帶上訴人
上列當事人間請求侵權行為損害賠償事件，上訴人對於中華民國
98年1月13日本院馬公簡易庭97年度馬簡字第126號第一審判決提
起上訴，被上訴人並為附帶上訴，本院於98年9月3日言詞辯論終
結，判決如下：
    主  文
原判決關於命上訴人給付部分及該部分假執行之宣告暨訴訟費用
之裁判均廢棄。
上開廢棄部分，被上訴人在第一審簡易之訴駁回。
附帶上訴駁回。
第一、二審（含附帶上訴部分，除確定部分外）訴訟費用均由被
上訴人負擔。
    事實及理由
甲、程序方面：
    按被上訴人於言詞辯論終結前，得為附帶上訴。附帶上訴，
    雖在被上訴人之上訴期間已滿，或曾捨棄上訴權或撤回上訴
    後，亦得為之，民事訴訟法第460條第1、2項均定有明文。
    又上開規定於簡易程序第一審判決之上訴程序準用之，同法
    第436條之1第3項亦有明定。本件被上訴人對於第一審判決
    其敗訴部分提起附帶上訴，雖係於上訴期間屆滿後之98年5
    月18日於本院審理中（見本院卷第22頁）始提起之，然揆諸
    前揭規定，仍應予准許。
乙、兩造爭執要旨：
一、被上訴人即附帶上訴人（下稱被上訴人）於原審主張：被上
    訴人於89年5月至91年7月間，並未收到健保費繳款通知，經
    向上訴人查詢，上訴人表明查無此人，以致無法繳納保費，
    其後被上訴人均如期繳納保費至今，然而，被上訴人與配偶
    鄭玉華二人，卻同遭上訴人停止健保權利，除造成被上訴人
    與鄭玉華各受有醫療費用之損失外，健康權與名譽權亦雙雙
    受損，經鄭玉華讓與損害賠償請求權後，被上訴人依據國家
    賠償法律關係訴請被告賠償。並聲明：上訴人應給付被上訴
    人新台幣（下同）20萬元，並回復被上訴人及配偶鄭玉華之
    健保就醫權利。
二、上訴人即附帶被上訴人（下稱上訴人）則辯稱以：被上訴人
    於89年5月至91年7月間之健保費用，經多次通知繳納後，迄
    今未繳，上訴人依據全民健康保險法第30條第4項規定，自
    得拒絕對被上訴人提供醫療給付。又被上訴人配偶鄭玉華自
    95年12月起，隨同被上訴人而以眷屬身分投保，由於被上訴
    人欠繳保費，致鄭玉華亦無法使用健保卡，目前因查明鄭玉
    華本身並未欠繳保費，已於97年12月29日開卡供鄭玉華使用
    ，但因鄭玉華是否受有損害，尚有疑義，故無法同意國家賠
    償之請求。並聲明：被上訴人之訴駁回。
三、本件原審對於被上訴人之請求，判決被上訴人一部勝訴，一
    部敗訴，並就勝訴部分為假執行之宣告：1.就原審判決上訴
    人敗訴之部分，上訴人聲明不服，請求廢棄該部分原審判決
    ，並請求駁回被上訴人於第一審之訴，及第一二審訴訟費用
    由被上訴人負擔；被上訴人則聲明駁回上訴。2.就原審判決
    被上訴人敗訴部分，被上訴人於本院聲明提起附帶上訴，請
    求廢棄該原審判決部分，並應判決上訴人再給付17萬6460元
    暨回復被上訴人及配偶之健保就醫權利，上訴人則請求駁回
    附帶上訴。
四、上訴人上訴理由除引用原審陳述外，並補稱略以：
(一)原審認為上訴人以被上訴人積欠保費為由進而拒絕提供其配
    偶鄭玉華日後之保險給付，應屬對不同保險關係之不當連結
    ，而非對待給付關係下行使同時履行抗辯權，故上訴人不得
    拒絕提供鄭玉華保險給付云云。然查：
（1）鄭玉華於95年12月間既以被上訴人眷屬身分加保，則其保
     險關係依全民健康保險法第7條規定，乃依附於被保險人（
     即被上訴人）之名下；又依同法第30條第4項，上訴人於被
     保險人未繳清保險費及滯納金前，得暫行拒絕給付，本件
     被上訴人因未繳清89年4月至91年7月之保險費，上訴人得
     予暫行拒絕給付，而被上訴人配偶鄭玉華既依附於被上訴
     人名下，其保險關係應係以上訴人與被上訴人之保險關係
     為依據，而非獨立於被上訴人之外。上訴人依此暫行停止
     被上訴人及其配偶鄭玉華之醫療給付，並無何違法之處，
     亦無故意或過失可言，原審認定顯然與全民健康保險法第
     30 條第4項規定有違。
（2）全民健保提供全體人民保險給付之目的，須以被保險人依
     法繳納保費為前提，若健保財務日益虧損，即無法達成提
     供全民保險給付之目的。是以保險人為防止健保財務虧損
     ，以控卡方式暫行停止未繳清保險費之被保險人的保險給
     付，顯屬保全全民健保財務之正當合法措施，與大法官會
     議釋字第472號所指全民健康保險基於社會互助、危險分攤
     及公共利益考量之意旨無違，原審判決認上訴人暫停鄭玉
     華保險給付之作法有違全民健康保險法增進全體國民健康
     之立法目的，顯與大法官會議上開解釋意旨有違而不足採
     。
(二)原審又以上訴人於97年8月11日以後，曾中斷對鄭玉華之健
    保給付，則即使鄭玉華並未實際就醫，仍喪失可獲得健保給
    付之期待利益，且可能正因被告中斷健保給付始致鄭玉華無
    就醫紀錄。因此，鄭玉華顯然因被告中斷保險給付，而受有
    財產上之損害，應可依據國家賠償法律關係訴請賠償。然查
    ：
（1）依據全民健康保險法第2條，於保險對象在保險有效期間，
     發生疾病、傷害、生育事故時，保險人始提供保險給付，
     反之保險對象若無上開事故發生，不能僅因未就醫而認其
     喪失可獲得健保給付之期待利益。被上訴人既未提出鄭玉
     華於中斷健保期間有就醫之事實，則既無就醫事實，即無
     提供健保給付之需要，原審判決僅憑臆測之詞而認鄭玉華
     未就醫係因被告中斷健保給付所致，判決採證顯然違法。
（2）又上訴人以控卡方式暫停對鄭玉華之健保給付，事實上並
     不會因此使鄭玉華無法就醫，其仍得自費就醫，嗣後再向
     上訴人聲請核退自墊醫療費用，故暫停健保給付並未影響
     其就醫權利，對其財產上亦無損害之虞，原審因認鄭玉華
     受有財產上之損害，顯屬無據。
(三)又原審以鄭玉華健保中斷期間可能就醫獲得之健保給付利益
    作為其因健保中斷所生之財產上損害，並據被上訴人所提供
    之資料，以鄭玉華於97年8月11日至97年9月12日共33日間之
    平均每日健保給付220元，推估其於健保中斷期間107日所受
    財產上損害，應為2萬3540元。惟查：
（1）民法第216條規定之損害賠償中，消極損害賠償之所失利益
     應係指依通常情形，或依已定之計畫、設備或其他特別情
     事，可得預期之利益。原審既以健保中斷期間原可能獲得
     之利益認定鄭玉華財產上損害，似即指民法第216條所規定
     之所失利益（即消極損害賠償），惟被上訴人客觀上既未
     能證明鄭玉華有何具體就醫之計畫或通常必要，則即無所
     謂所失利益可言，反之，若鄭玉華有就醫之必要，亦得如
     前述於被上訴人繳清保險費後，向上訴人申請自墊醫療費
     用之核退，其權利並未受損，無聲請國家賠償之必要。是
     原審以鄭玉華之前就醫情形推算損害額，判決顯然違反證
     據法則，況鄭玉華之前就醫期間有重複看診之情形，更不
     得以該段時間之看診資料推論其後中斷健保期間亦有看診
     之必要。
（2）再則，全民健保係以於保險對象有保險事故發生時提供醫
     療服務為宗旨，其健保給付係透過醫事服務機構提供保險
     對象門診、住院或調劑之服務，並非直接給付金錢予保險
     對象。是以不得因保險對象於保險期間未享受門診或調劑
     之給付，或保險人於暫停被保險人醫療給付之期間內未提
     供醫療給付，而認保險對象得將健保給付改以金錢計算損
     害賠償。基此，原審判決上訴人應給付2萬3540元之損害賠
     償，顯然與全民健康保險法之規定及立法意旨有違。
五、被上訴人除引用原審陳述及證據外，並答辯略以：
(一)就被上訴人健保就醫權利部分：上訴人之催款通知於97年2
    月27日始合法送達於被上訴人，上訴人卻自95年11月2日起
    就停止對被上訴人之健保給付，上訴人催繳程序顯有瑕疵。
    且被上訴人於89年5月至91年7月期間並未收到繳款通知，曾
    詢問上訴人單位，亦回應查無此人，自無欠款之情事。於91
    年7月後，被上訴人皆有繳納保險費用，基於繳費與健保給
    付之相對性，上訴人即應提供保險給付。
(二)就被上訴人配偶鄭玉華健保就醫權利部分，被上訴人配偶有
    繳納保險費，上訴人暫停對其之保險給付有違憲法平等權之
    精神，且被上訴人家中經濟狀況不好，被上訴人配偶因此無
    法治療所患之精神疾病，對於醫療給付權利並非無所影響。
(三)就損害賠償部分：除原審判決命上訴人給付之金額外，被上
    訴人及配偶尚受有精神上損害，故含前開原審判決之金額在
    內，上訴人應給付被上訴人損害賠償金額共20萬元。
丙、兩造爭執及不爭執事項：
一、兩造不爭執事項：
(一)被上訴人於89年4月至91年7月之全民健康保險保險費，至今
    未繳，上訴人則自95年11月至今，拒絕提供被上訴人健保給
    付。
(二)被上訴人於95年12月間起，以眷屬身分，為配偶鄭玉華投保
    全民健保，嗣於97年8月11日，鄭玉華繳清以往積欠之未繳
    保費，上訴人遂提供鄭玉華保險給付，但經過一段時間，上
    訴人發現被上訴人本人欠繳89年至91年保費，因而停止提供
    鄭玉華保險給付，至97年12月30日，上訴人始再次提供鄭玉
    華保險給付。
(三)鄭玉華於97年8月11日繳清保費獲得健保給付後，至97年9月
    12日為止，曾陸續在各醫療院所就診，上訴人因而提供健保
    給付共7253元（扣除望安鄉公所以電腦故障為由於97年11月
    13日申請之金額）。
(四)被上訴人配偶鄭玉華已將損害賠償請求權讓與被上訴人。
二、兩造爭執事項：
(一)被上訴人本人可否向上訴人請求國家賠償？
(二)關於上訴人可否以被上訴人欠費為理由，停止被上訴人配偶
    鄭玉華之健保給付？
(三)關於被上訴人配偶鄭玉華是否因為上訴人之停卡行為造成損
    害，而得請求損害賠償？
丁、得心證之理由：
一、按全民健康保險法第30條第4項規定：「保險人於被保險人
    未繳清保險費及滯納金前，得暫行拒絕給付或核發保險憑
    證。」本件被上訴人本人並未繳清89年5月至91年7月之保險
    費，為兩造所不爭執，按照上開規定，上訴人自得拒絕提供
    保險給付。被上訴人雖聲稱多年前未收受繳費通知云云，但
    此乃當時被上訴人給付遲延責任之問題，被上訴人近年來已
    收受繳費通知，即應按規定履行繳費義務，惟被上訴人直至
    本案辯論終結之時仍未繳清欠費，故上訴人拒絕對被上訴人
    提供保險給付，於法有據，被上訴人為相反主張而請求國家
    賠償，並無理由。
二、有關被上訴人配偶鄭玉華求償部分，說明如下：
(一)因故意或過失，不法侵害他人之權利者，負損害賠償責任；
    故意以背於善良風俗之方法，加損害於他人者亦同；違反保
    護他人之法律，致生損害於他人者，負賠償責任，民法第
    184條第1項及第2項前段分別定有明文。又全民健康保險法
    第1、2條規定：「為增進全體國民健康，辦理全民健康保險
    ，以提供醫療保健服務，特制定全民健康保險法；本保險於
    保險對象在保險有效期間，發生疾病、傷害、生育事故時，
    依全民健康保險法規定給與保險給付。」故全民健康保險法
    為保護他人之法律無疑。又保險人於投保單位或被保險人未
    繳清保險費及滯納金前，得暫行拒絕給付及核發保險憑證，
    全民健康保險法第30條第4項固然定有明文，惟參諸上開規
    定之立法理由：「全民健康保險為社會保險，依權利義務對
    等原則，投保單位或被保險人欠費時，保險人自得暫行拒絕
    給付」，以及全民健康保險法第七條規定：「保險對象分為
    被保險人及其眷屬」，可知保險人得拒絕給付之對象應區分
    被保險人及眷屬兩者，僅有未按時繳費之對象始應受此不利
    益，若被保險人雖未按時繳費，但依附於該被保險人之眷屬
    有按時繳費，依權利義務對等原則，保險人自不得拒絕對眷
    屬提供給付。本件被上訴人於95年12月間起，以眷屬身分，
    為配偶鄭玉華投保全民健保，嗣於97年8月11日，鄭玉華繳
    清以往積欠之未繳保費，上訴人遂提供鄭玉華保險給付，惟
    嗣經上訴人發現被上訴人本人欠繳89年至91年保費，因而停
    止提供鄭玉華保險給付，至97年12月30日，上訴人始再次提
    供鄭玉華保險給付等情，為兩造所不爭執，依上開說明，鄭
    玉華既有按時繳費，上訴人即不得以被上訴人本人欠繳89年
    至91年保費為由而停止提供鄭玉華保險給付，上訴人中斷對
    鄭玉華之健保給付之行為，顯然違反保護他人之法律，惟依
    前開法條規定，上訴人是否因此須負賠償責任，仍須探究鄭
    玉華是否因此發生損害以決之。
(二)按損害賠償，除法律另有規定或契約另有訂定外，應以填補
    債權人所受損害及所失利益為限，民法第216條定有明文，
    此條所稱之損害係指積極損害，以被害人實際因侵權行為所
    致之財產損失或增加之債務始得請求賠償，又本條所稱之所
    失利益係消極損害，指依通常情形，或依已定之計畫、設備
    或其他特別情事，可得預期之利益，而無論係何種損害，依
    民事訴訟法第277條規定之舉證原則，均應由主張權利之一
    方就其發生之實際損害或所失之利益負舉證責任。本件被上
    訴人主張其配偶鄭玉華因為上訴人之停卡行為造成損害，惟
    觀諸卷附上訴人所提供之保險對象門診就醫紀錄明細表之記
    載，被上訴人之配偶鄭玉華在停卡期間並無就醫紀錄，且被
    上訴人於本院審理時，亦未提出任何證據證明其配偶在該期
    間有就醫之事實，自難認鄭玉華確因上訴人前揭之行為而有
    財產減少或增加債務之情況；又被上訴人客觀上亦未能證明
    鄭玉華有何具體就醫之計畫或通常必要，則難認其有何所失
    利益可言；況依全民健康保險特殊情況自墊醫療費用核退作
    業要點第2、5點之規定，上訴人以控卡方式暫停對鄭玉華之
    健保給付，事實上並不會因此使鄭玉華無法就醫，其仍得自
    費就醫，嗣後再向上訴人聲請核退自墊醫療費用，故暫停健
    保給付並未影響其就醫權利。綜上所述，本件並無任何證據
    足以證明被上訴人之配偶確因上訴人之停卡行為造成損害，
    被上訴人請求上訴人賠償，即屬無據，應予駁回。
(三)另國家賠償法關於損害賠償之內容未明文規定，依該法第5
    條規定，國家損害賠償，除依本法規定外，適用民法規定之
    補充規定，應適用民法關於損害賠償內容之規定。而依民法
    第195條第1項前段規定，得請求精神上損害賠償者，以不法
    侵害他人之身體、健康、名譽、自由、信用、隱私、貞操，
    或不法侵害其他人格法益而情節重大者始得請求，縱本件認
    上訴人確有不法侵害被上訴人配偶之權利，依被上訴人之主
    張所侵害者亦係渠使用健保醫療資源之權利，並非渠之人格
    法益，況依據民法第195條第2項之規定，侵害人格法益之非
    財產上之損害賠償請求權不得於起訴前讓與，本件被上訴人
    以自己名義直接起訴並主張鄭玉華之非財產上損害賠償請求
    權，亦於法無據。故而被上訴人請求被上訴人賠償精神慰撫
    金，難認有理，附此敘明。
三、綜上所述，被上訴人請求上訴人賠償20萬，為無理由，原審
    判令上訴人應給付被上訴人23540元，並依職權為假執行之
    宣告，自有未洽，上訴人上訴意旨，就此部分指摘原判決不
    當，求予廢棄改判，為有理由，應將原判決關於命上訴人給
    付部分廢棄，並駁回被上訴人在第一審之請求。至於原審駁
    回被上訴人其餘請求部分，經核尚無不合，被上訴人就其經
    第一審駁回此部分，在本院為附帶上訴，請求廢棄原判決對
    其不利部分，並命上訴人再給付17460元，為無理由，其附
    帶上訴應予駁回。
四、據上論結，本件上訴為有理由，附帶上訴為無理由，依民事
    訴訟法第436條之1第3項、第449條第1項、第450條、第78
    條，判決如主文。
中    華    民    國    98    年    9     月    17    日
                  民事庭  審判長法  官  管安露
                                法  官  李宛玲
                                法  官  陳順輝
以上正本係照原本作成。
本件不得上訴。
中    華    民    國    98    年    9     月    17    日
                                書記官  林德盛


司法院資訊處製作；財團法人民間司法改革基金會備份。
